【裁判字號】    98,交抗,213
【裁判日期】    980429
【裁判案由】    聲明異議
【裁判全文】
臺灣高等法院高雄分院刑事裁定         98年度交抗字第213號
抗  告  人
即受處分人  甲○○
上列抗告人因違反道路交通管理處罰條例聲明異議案件，不服臺
灣高雄地方法院中華民國98年3 月31日裁定（98年度交聲字第57
9 號），提起抗告，本院裁定如下：
    主  文
抗告駁回。
    理  由
一、抗告人即受處分人甲○○抗告意旨略以：伊已被罰二萬元，
    且伊目前無工作，經濟又不佳，借款亦難借到；伊家中又有
    母親，兒子亦無工作，伊僅初犯，有心悔改，請從寬可否不
    罰云云。
二、原裁定以：(一)、按行政罰法第26條規定：「一行為同時觸犯
    刑事法律及違反行政法上義務規定者，依刑事法律處罰之。
    但其行為應處以其他種類行政罰或得沒入之物而未經法院宣
    告沒收者，亦得裁處之。前項行為如經不起訴處分或為無罪
    、免訴、不受理、不付審理之裁判確定者，得依違反行政法
    上義務規定裁處之」，即所謂一事不二罰原則，究其立法目
    的，無非以一行為同時觸犯刑事法律及違反行政法上義務規
    定時，由於刑罰與行政罰同屬不法行為之制裁，而刑罰之懲
    罰作用較強，依刑事法律處罰即足資警惕，無一事二罰再處
    行政罰之必要，但罰鍰以外之沒入或其他種類行政罰，因兼
    具維護公共秩序作用，為達行政目的，行政機關仍得併予裁
    處。又被告所犯為死刑、無期徒刑或最輕本刑三年以上有期
    徒刑以外之罪，檢察官參酌刑法第57條所列事項及公共利益
    維護，認以緩起訴為適當者，得定一年以上三年以下之緩起
    訴期間為緩起訴處分，其期間自緩起訴處分確定之日起算；
    又被告於緩起訴期間內，有刑事訴訟法第253 條之3 第1 項
    各款情形之一者，檢察官得依職權或依告訴人聲請撤銷原處
    分，繼續偵查或起訴。準此，被告經檢察官為緩起訴處分者
    ，於緩起訴猶豫期間內，其最後是否會被檢察官提起公訴，
    猶懸而未定，檢察官於期間內，可對被告繼續觀察，此時若
    被告顯無反省警惕之情或根本欠缺反省警惕之能力，檢察官
    得依職權或依告訴人聲請，將被告緩起訴處分撤銷。緩起訴
    處分若經撤銷，被告尚有受刑事訴追、處罰之可能，此時原
    處分機關若依法為行政裁決，無異將使受處分人有同時遭受
    行政處罰及刑事訴追之危險，顯與行政罰法第26條規定之立
    法意旨相違背。至行政罰法第26條第2 項規定，並未明文包
    括緩起訴處分在內，而緩起訴處分確定時，被告可免於刑事
    訴追，雖與受不起訴處分效果相同，然緩起訴處分，為介於
    起訴及微罪職權不起訴間緩衝制度設計，其具體效力依刑事
    訴訟法第260 條規定，於緩起訴處分期間屆滿未經撤銷者，
    非有同條第1 款或第2 款情形之一，不得對於同一案件再行
    起訴，即學理上所稱實質確定力，足見在緩起訴期間內，尚
    無實質確定力可言（94年度台非字第215 號判例、95年度台
    非字第284 號判決參照）。是觸犯刑事法律之犯罪行為，符
    合緩起訴要件，雖經檢察官為緩起訴處分，然就要件言，緩
    起訴基本上係認被告有犯罪嫌疑，而暫緩起訴，並得課被告
    予一定負擔或指示（同法第253 條之2 第1 項參照），此與
    不起訴處分係因犯罪嫌疑不足或其他原因（同法第252 條、
    第253 條），不得附條件或負擔，顯有不同，且檢察官依刑
    事訴訟法第253 條之2 第1 項第4 款規定為緩起訴處分，命
    被告向公益團體捐款者，被告係履行檢察官為緩起訴處分命
    令，此等命令名義上雖非刑罰，但仍是一種特殊的處遇措施
    ，會產生未經裁判即生終局處理案件實質效果，性質上已係
    實質的制裁，造成被告財產減少的影響，亦即性質上自屬處
    分金，與罰金無異，可知緩起訴處分是一種刑事處罰。況行
    政罰法第26條第1 項僅規定「依刑事法律處罰之」，並未明
    定應依刑法第33條、第24條所定主從刑罰之種類科罰，檢察
    官命令被告捐款之金錢給付性質上既屬處分金，而為實質刑
    事制裁，自與行政罰法第26條第1 項「依刑事法律處罰之」
    規定，尚無扞格之處。故而，上開行政罰法第26條第2 項既
    未明列「緩起訴處分」，本不宜擴張解釋，且緩起訴處分之
    要件、效果及性質均與不起訴處分不同，應屬刑事處罰之一
    種，自無適用行政罰法第26條第2 項規定餘地。(二)、基於上
    述理由，經檢察官為緩起訴處分之行為，該行為如同時違反
    行政法上義務規定，因已有刑事處罰，行政機關若就檢察官
    已命被告繳納之金額部分又依法予以裁罰，無異一罪二罰，
    因此參酌行政罰法第26條立法意旨，行政機關應不得就該等
    金額，再為與刑罰相類之罰鍰處分。又違反道路交通管理事
    件後違規人依道路交通管理罰條例規定應處罰之罰鍰金額，
    超過檢察官於緩起訴處分中命被告繳納之金額者，依94年12
    月28日修正公布，並自95年7 月1 日施行之道路交通管理處
    罰條例第35條第8 項之規定：「……前項（指有酒精濃度超
    過規定標準而駕駛車輛等情形）汽車駕駛人，經裁判確定處
    以罰金低於本條例第92條第3 項所訂最低罰鍰基準規定者，
    應依本條例裁決繳納不足最低罰鍰之部分。」，道路交通管
    理處罰條例第35條第8 項之性質，應為行政罰法第26條第1
    項之特別規定，則違反道路交通管理事件之主管機關，就行
    為人受緩起訴處分後所繳納金額以外之部分，若依法加以處
    罰，顯係合法之行政處分。(三)、異議人（即受處分人）在飲
    酒後呼氣酒精濃度超過每公升0.55毫克（MG/L）情形下，仍
    駕駛車牌號碼YJ-9419 號自小客車，在行經高雄市○○○路
    與勝利路口前，因其右前車頭撞擊車牌號碼3291-XD 自小客
    車之左後車尾，經警到場處理，並測得異議人呼氣所含酒精
    濃度為0.67MG/L，超過0.25MG/L規定標準而遭取締舉發，原
    處分機關乃以駕駛人酒精濃度超過規定標準為由，依道路交
    通管理處罰條例第35條第1 項第1 款（漏載第24條第1 項第
    2 款）規定，裁處罰鍰49,500元、吊扣駕駛執照12個月及施
    以道路安全講習之事實，有高雄市政府警察局舉發違反道路
    交通管理事件通知單、高雄市政府交通局違反道路交通管理
    事件裁決書在卷可稽，異議人就此亦不爭執，自足為此認定
    。又異議人因上開酒後駕車案件，業經台灣高雄地方法院檢
    察署檢察官於96年3 月21日以96年度偵字第6312號為緩起訴
    處分，並命異議人應向財團法人犯罪被害人保護協會高雄分
    會支付20,000元確定，異議人亦已依緩起訴內容履行，亦有
    卷附臺灣高等法院被告前案紀錄表、臺灣高雄地方法院檢察
    署檢察官96年度偵字第6312號緩起訴處分書、異議人於96年
    4 月24日匯款20,000元至財團法人犯罪被害人保護協會高雄
    分會之存款存根聯影本在卷可考。依前揭說明，異議人所受
    之緩起訴處分固非刑法所定刑罰之種類，然已對異議人名譽
    、心理產生相當制約並影響被告之財產等權益，亦應可實質
    該當行政罰法第26條第1 項之「依刑事法律」之處罰。據此
    ，原處分機關依道路交通管理處罰條例第35條第1 項第1 款
    規定，對異議人上開酒後駕車之違規行為予以裁罰時，除其
    行為應處以其他種類行政罰即吊扣駕駛執照12個月及施以道
    路安全講習部分，仍得予以裁處外，裁處罰鍰部分，自不得
    就異議人已繳納之20,000元部分，再對於異議人予以重複處
    罰。惟原處分機關就異議人駕駛機車酒精濃度達每公升0.67
    毫克（MG/L），仍依違反道路交通管理事件統一裁罰基準規
    定，裁罰異議人罰鍰49,500元，本件異議人所支付之緩起訴
    處分金則為20,000元，參照上開道路交通管理處罰條例第35
    條第8 項規定之意旨，原處分機關若欲另行裁罰者，僅得裁
    處異議人不足部分之罰鍰即29,500元（即49,500－20,000＝
    29,500），始為適法，則本件原處分機關逕以異議人酒精濃
    度超過規定標準，而對其裁處罰鍰49,500元，其中超過29
    ,500 元 部分，即有未洽，但裁罰異議人29,500元部分則屬
    合法。綜上，原處分機關上開罰鍰49,500元之行政裁罰，尚
    有未洽，應撤銷原處分中超過29,500元罰鍰部分，另為不罰
    之諭知，以資適法；至於原處分罰鍰29,500元部分，異議並
    無理由，應予駁回。又原處分裁處吊扣異議人駕駛執照12個
    月、施以道安講習部分，係屬達成遏止酒後駕車不法行為以
    維道路交通安全之行政目的而有別於罰鍰以外之其他種類行
    政罰（行政罰法第2 條第1 款、第4 款參照），依行政罰法
    第26第1 項但書之規定，原處分機關仍得併予處罰，並未違
    反「一事不二罰」原則，異議人就此部分所提異議即無理由
    ，自應予以駁回。
三、經核原裁定認事用法依法並無不合，抗告人前開所執之情形
    ，道路交通管理處罰條例並未列入免罰或不罰之事由，法院
    亦無依職權得為裁准免罰或不罰之權限，抗告人提起之抗告
    ，為無理由，應予駁回。
四、據上論結，應依道路交通案件處理辦法第26條，刑事訴訟法
    第412 條，裁定如主文。
中    華    民    國    98    年    4     月    29    日
                  刑事第四庭    審判長法  官  蕭權閔
                                      法  官  陳吉雄
                                      法  官  吳進寶
以上正本證明與原本無異。
不得再抗告。
中    華    民    國    98    年    4     月    29    日
                                      書記官  陳靖華


司法院資訊處製作；財團法人民間司法改革基金會備份。
